【裁判字號】    95,重上更(一),12
【裁判日期】    951031
【裁判案由】    損害賠償
【裁判全文】
臺灣高等法院高雄分院民事判決      95年度重上更(一)字第12號
上  訴  人  裕融企業股份有限公司
法定代理人  己○○
上  訴  人  國通汽車股份有限公司
法定代理人  丙○○
訴訟代理人  甲○○
前列2人共同
訴訟代理人  劉立鳳律師
被  上訴人  聯邦商業銀行股份有限公司
法定代理人  丁○○
被  上訴人  乙○○
被  上訴人  戊○○
前列3人共同
訴訟代理人  王叡齡律師
複  代理人  陳建誌律師
上列當事人間請求損害賠償事件，上訴人對於民國91年6 月26日
臺灣高雄地方法院90年度重訴字第217 號第一審判決提起上訴，
經最高法院第1 次發回更審，本院於95年10月18日言詞辯論終結
，判決如下：
    主  文
原判決關於駁回上訴人國通汽車股份有限公司後開第二項之訴部
分，及該部分假執行之聲請，暨訴訟費用之裁判均廢棄。
被上訴人聯邦商業銀行股份有限公司、戊○○應連帶給付上訴人
國通汽車股份有限公司新台幣壹佰陸拾萬伍仟伍佰拾壹元捌角
，及自民國九十年一月十六日起至清償日止，按年息百分之五計
算之利息。
上訴人國通汽車股份有限公司其餘上訴及追加之訴駁回。
上訴人裕融企業股份有限公司上訴駁回。
第一、二審（確定部分除外）及發回前第三審訴訟費用由上訴人
裕融企業股份有限公司負擔二十四分之十八，上訴人國通汽車股
份有限公司負擔二十四分之五，餘由被上訴人聯邦商業銀行股份
有限公司及戊○○連帶負擔。
追加之訴訴訟費用由上訴人國通汽車股份有限公司負擔。
本判決第二項於上訴人國通汽車股份有限公司以新台幣伍拾肆萬
元為被上訴人聯邦商業銀行股份有限公司及戊○○供擔保後，得
假執行；但被上訴人聯邦商業銀行股份有限公司及戊○○如以新
台幣壹佰陸拾萬伍仟伍佰拾壹元捌角為上訴人國通汽車股份有
限公司預供擔保，得免為假執行。
    事實及理由
一、查聯邦商業銀行股份有限公司（下稱聯邦銀行）已於94年3
    月19日依金融機構合併法第18條規定概括承受被上訴人中興
    商業銀行股份有限公司（下稱中興銀行）之主要資產、負債
    及營業，此有行政院金融監督管理委員會94年2 月5 日金管
    (二)字第09 48010181 號函文及公告影本可據，其訴訟標的之
    法律關係已移轉於聯邦銀行，而中興銀行亦未消滅，聯邦商
    業銀行依民事訴訟法第254 條規定聲明承當訴訟，並經上訴
    人及中興銀行兩造之同意，核無不合，應予准許。
二、本件上訴人主張：被上訴人中興銀行（現由聯邦銀行承當訴
    訟），(一)以其對訴外人盈運汽車股份有限公司（下稱盈運公
    司）之債權，聲請台灣屏東地方法院（下稱屏東地院）以88
    年度裁全字第1271號裁定（下稱1271號裁定）准許供擔保為
    假扣押，於供擔保後即由被上訴人戊○○代理聲請就非債務
    人盈運公司所有，而係伊所有分別放置於屏東縣內埔鄉豐田
    村內埔工業區○○路6 號，如附表(一)所示編號1 至80號80輛
    汽車{ 上訴人裕融企業股份有限公司（下稱裕融公司）所有
    } 及附表二所示35輛汽車{ 上訴人國通汽車股份有限公司 (
    下稱國通公司）所有} 為假扣押執行，並經屏東地院於民國
    88年7 月22日以88年度執全字第999 號（下稱999 號）執行
    事件執行假扣押查封在案。嗣又以屏東地院89年度裁全字第
    1923號（下稱1923號）假扣押裁定，聲請就附表(二)所示編號
    35之汽車1 輛併入系爭999 號執行事件執行假扣押。(二)另以
    其對訴外人達豫汽車股份有限公司（下稱達豫公司）之債權
    ，聲請屏東地院以88年度裁全字第1270號（下稱1270號）裁
    定准許供擔保為假扣押，於供擔保後即由被上訴人乙○○為
    代理人聲請就非債務人達豫公司所有，而係上訴人裕融公司
    所有放置於屏東縣內埔鄉○○村○○路131 、133 號，如附
    表(一)所示編號81至123號43 輛汽車為假扣押執行，經屏東地
    院於88年7 月23日以88年度執全字第998 號（下稱998 號）
    執行事件執行查封在案。因伊等主張上開假扣押所查封之車
    輛係伊等所有，與訴外人盈運公司、達豫公司無關，而聲明
    異議，經屏東地院民事執行處數次召集兩造進行協調，於協
    調當中，伊等已提出汽車採購單、統一發票、貨物稅完稅證
    照、銷貨單、汽車展示合約、轉租協議等證據為證，中興銀
    行仍執意查封，伊等遂提起第三人異議之訴，經屏東地院88
    年度重訴字第259 號判決（下稱第三人異議之訴）確認上開
    車輛為伊等所有而撒銷上開假扣押執行事件之強制執行程序
    ，中興銀行乃向屏東地院聲請撤銷上開假扣押裁定及撤回假
    扣押強制執行。上訴人裕融公司依法取回如附表(一)所示123
    輛汽車拍賣後，其中編號1至80號80輛汽車所受損害為2,137
    萬4,104 元{ 即(1)拍賣價差之損失：1,686 萬1,440 元；(2)
    售車所得後可得預期之利息損失（自88年7 月23日起至89年
    12 月22 日止，按年息百分之五計算）：417 萬8,496 元；
    (3)取回費用（包括：車輛檢查及救護費：4 萬元、油料
    費：3,642 元、保全費：4,780 元、拖運費：4 萬2,00
    0 元停車保管場租費：12萬元）：21萬422 元；(4)拍賣費
    用（包括：鑑價費用：12萬元、拍賣公告登報費：2,96
    6 元及警察人員差旅費780 元）：12萬3,746 元} 。編號
    81至123 號43輛汽車所受損害為866 萬2,723 元{ 即(1)拍賣
    價差之損失：669 萬6,873 元；(2)售車所得後可得預期之利
    息損失（自88年7 月23日起至89年12月22日止，按年息百分
    之五計算）：178 萬6,233 元；(3)取回費用（包括：車輛
    檢查及救護費：2 萬1,500 元、油料費：1,958 元、保
    全費：2,570 元、拖運費：2 萬2,575 元及停車保管場
    租費：6 萬4,500 元）：11萬3,103 元；(4)拍賣費用（包括
    ：鑑價費用：6 萬4,500 元、拍賣公告登報費：1,594
    元及警察人員差旅費：420 元）：6 萬6,514 元}。 上訴
    人國通公司依法取回如附表(二)所示35輛汽車後所受損害為
    1,04 5萬2,338 元{ 即(1)拍賣價差之損失：844 萬9,100 元
    。(2)取回費用（包括：車輛檢查及救護費：1 萬7,000 元
    、拖運費：1 萬9425元及停車保管場租費：5 萬1,000
    元）：8 萬7,425 元；(3)拍賣費用（包括：鑑價費用：5
    萬3,00 0元、拍賣公告登報費：3,340 元）：5 萬6,340
    元；(4)展示費用：185 萬9,473 元} 。中興銀行既錯誤指封
    伊等所有如附表(一)、(二)所示之汽車，顯有故意或過失，自屬
    不法侵權行為，且嗣又撤銷假扣押裁定，應就上訴人之損害
    負賠償責任。戊○○及乙○○係受僱於中興銀行，且分別為
    中興銀行就系爭999 號及998 號執行事件之執行代理人，中
    興銀行自應就上開錯誤指封，與之連帶負賠償責任。又因中
    興銀行之資產、負債及營業已由聯邦銀行概括承受，且本件
    訴訟現由聯邦銀行承當，爰依侵權行為之法律關係（前主張
    併依民事訴訟法第531 條第1 項之規定，於本審95年7 月17
    日準備程序陳述不再主張）之規定於原審求為命：(一)被上訴
    人中興銀行、戊○○、乙○○連帶賠償上訴人裕融公司3,00
    3 萬6,827 元，及自90年1 月16日起至清償日止，按週年利
    率百分之五計算之利息；(二)被上訴人中興銀行、戊○○連帶
    賠償上訴人國通公司1,020 萬8,643 元，及自90年1 月16日
    起至清償日止，按週年利率百分之五計算之利息之判決，第
    一審為上訴人全部敗訴之判決後，上訴人之上訴聲明請求(一)
    被上訴人聯邦銀行給付上訴人裕融公司3,003 萬6,827 元，
    及自90年1 月16日起至清償日止，按週年利率百分之五計算
    之利息；其中2, 137萬4,104 元及其遲延利息部分，與被上
    訴人戊○○連帶給付之；其餘866 萬2,723 元及其遲延利息
    部分，與被上訴人乙○○連帶給付之；(二)被上訴人聯邦銀行
    、戊○○連帶給付上訴人國通公司1,020 萬8,643 元，及自
    90 年1月16日起至清償日止，按週年利率百分之五計算之利
    息。上訴人國通公司並追加主張受有如附表(二)編號35汽車之
    損害，請求聯邦銀行、戊○○連帶給付24萬3,695 元，及自
    91 年10 月16日之上訴理由狀繕本送達翌日起至清償日止，
    按週年利率百分之五計算之利息。上訴人國通公司此項追加
    聲明部分與上訴人國通公司請求賠償車輛遭受查封損害之基
    礎事實同一，依民事訴訟法第446 條第1 項但書、第255 條
    第1項 第2 款之規定，其追加為合法。至本院前審判決駁回
    上訴人對台灣中小企業銀行股份有限公司、鍾兆成、華僑商
    業銀行股份有限公司、蔣德臨、徐鎮華、彰化商業銀行股份
    有限公司、吳金純上訴部分，未據上訴人聲明上訴，各該部
    分已告確定。
三、被上訴人則以：本件若構成侵權行為，則系爭999 號及998
    號執行事件之實際侵權行為人應為中興銀行之受僱人即戊○
    ○及乙○○，若戊○○及乙○○二人之賠償責任成立，始能
    論及僱用人即被上訴人中興銀行之損害賠償責任。惟縱使戊
    ○○及乙○○侵權行為損害賠償責任成立，然因戊○○及乙
    ○○在中興銀行任職多年，其等對於辦理假扣押及執行業務
    頗為純熟，中興銀行在選任或監督上均已盡相當之注意義務
    ，亦毋庸與其等負連帶損害賠償責任。又系爭999 號及998
    號執行事件查封當時，如附表(一)、(二)所示汽車之放置地點係
    債務人盈運公司及達豫公司所承租，且上開汽車後面行李廂
    右下方貼有橢圓形的「盈運汽車」、「達豫汽車」標章，足
    認上開汽車係債務人盈運公司、達豫公司所有，伊等當無侵
    害上訴人系爭汽車所有權之故意或過失。上訴人於查封後，
    固提出若干文件表示渠等係上開汽車之所有權人，然伊等並
    無實質審查之權力及能力，故未便據以撤銷上開執行事件之
    查封，並不代表伊等有故意過失之侵權行為。何況，上訴人
    對中興銀行提起之系爭第三人異議之訴，經屏東地院審理經
    年後，始於89年6 月28日判決，是法官亦需綜合所有資料及
    事證後才能為判斷，伊等焉有能力為此法律上所有權歸屬之
    判斷等語，資為抗辯，並聲明求為判決駁回上訴。
四、兩造不爭執事項：
  (一)上訴人之營業被承擔人中興銀行以對訴外人盈運公司有債權
    存在為由，聲請屏東地法院88年執全字第999 號假扣押強制
    執行，於民國88年7 月22日查封系爭未掛號牌且無從向監理
    機關查證之汽車115 輛（另被上訴人華僑商銀-88 年執全第
    1012號，於同日聲請併案執行）；另以對訴外人達豫公司有
    債權存在為由，聲請屏東地院88年執全字第998 號假扣押強
    制執行，於88年7 月23日查封系爭未掛牌且無從向監理機關
    查證之汽車43輛。
  (二)上訴人裕融公司起訴主張88年7 月22日查封汽車中，有80輛
    為該公司所有，上訴人國通公司起訴主張其餘35輛則為該公
    司所有，另上訴人裕融公司主張88年7 月23日查封汽車43輛
    均為該公司所有，分別為下列異議或通知：
    (1)上訴人裕融公司於88年7 月22日就執全字第999 號具狀聲
      明異議主張115 輛汽車均為其所有。同日執行法院進行調
      解時，上訴人之代理人謝英士律師祇提出行車執照6 份，
      欲證明其中6 輛汽車並非未登記車輛。調解協議中債權人
      銀行代理人均要求上訴人提出完整之過戶資料（如買賣契
      約書等），以利呈報總行核定，但上訴人拒絕提出書面資
      料，故無從同意撤銷該6 輛汽車之查封。但事後該6 輛有
      行車執照之汽車，又改由上訴人國通公司主張為其所有。
    (2)上訴人等在88年7 月28日委請謝英士律師向中興銀行、華
      僑商銀寄發存證信函，說明汽車為上訴人裕融公司、國通
      公司所有。
    (3)上訴人裕融公司、國通公司於同年月29日，再就執全字第
      999號向執行法院提出陳報狀聲明異議。
    (4)上訴人裕融公司復於同年月30日，就執全字第998 號向執
      行法院具狀聲明異議。主張同執全字第999 號案內之所有
      之扣押之汽車（共115加上43）均為其所有。
  (三)上訴人共同提起第三人異議之訴，經屏東地院於89年6 月28
    日以88年重訴字第259 號民事判決，認定上訴人等分別為被
    查封汽車之所有權人，而宣告撤銷前揭假扣押執行程序，並
    於89年7 月27日確定，嗣經上訴人於89年8 月17日具狀向屏
    東地院民事執行處，聲請撤銷查封，並經該處於89年11月23
    日通知除去查封揭示。
  (四)中興銀行於聲請假扣押，在查封執行前確有提出查封地點外
    牆上有「盈運實業公司交車中心」、「達豫汽車」及「延平
    路131、133號」之照片，以取信於法院執行處。
  (五)屏東地院執行88年民執全字第999 號假扣押事件之88年7 月
    22日時，執行筆錄中記載「債務人許經理在場，查封中離開
    」。而執行88年民執全字第998 號假扣押事件之88年7 月23
    日當時，並無任何上訴人公司之人員出面主張其權利。
  (六)上訴人裕融公司依法取回撤封之系爭汽車123輛後，其中121
    輛於89年12月20日在台北公開拍賣，拍得5,966 萬3,300 元
    ；其餘2 輛汽車於89年12月27日在高雄公開拍賣，拍賣99萬
    9,900元；以上共拍得6,066萬3,200元。
  (七)上訴人國通公司依法取回撤封之系爭汽車35輛後，其中34輛
    於89年12月20日在台北公開拍賣，拍得1,628 萬7,400 元；
    其餘1 輛於90年11月23日在高雄公開拍賣，拍得23萬元；以
    上共拍得1,651萬7,400元。
五、兩造爭執事項為：(一)系爭未掛牌之汽車，於查封時有無任何
    外觀上可資認定為債務人盈運公司或達豫公司所有之表徵或
    證明？(二)中興銀行聲請假扣押查封如附表(一)、(二)所示車輛後
    ，上訴人即於88年7 月23日（即系爭999 號執行事件假扣押
    翌日，系爭998 號執行假扣押當日）以所查封之車輛為其所
    有，而具狀聲明異議，並於屏東地院民事執行處當日協調時
    提出其中6 輛已登記予買受人之行車執照為證，該6 輛汽車
    是否足認非屬執行債務人盈運公司或達豫公司所有？(三)上訴
    人於屏東地院執行處協調時，提出汽車採購單、統一發票、
    貨物稅完稅照證、銷貨單、代請購及採購單、代訂單/ 銷貨
    單等資料，能否足以判斷系爭車輛已非執行債務人盈運公司
    及達豫公司所有？(四)被上訴人就系爭車輛所為之查封及事後
    協調仍不願撤銷查封，有無故意或過失？上訴人能否依民法
    第184 條、第185 條之規定向被上訴人請求損害賠償？
六、按侵權行為所發生之損害賠償請求權，以有故意或過失不法
    侵害他人之權利為其成立要件，此觀民法第184 條之規定自
    明。若其行為並無故意或過失，則無令負侵權行為損害賠償
    責任之可言。而所謂過失，係指行為人雖非故意，但按其情
    節，應注意，能注意而不注意，或對於侵權行為之事實，雖
    預見其發生，而確信其不發生者而言（最高法院87年台上字
    第78號判決參照）。
七、關於被上訴人應否負損害賠償責任，首應審究系爭車輛查封
    時，於外觀上是否有可資認定為執行債務人盈運公司或達豫
    公司所有，被上訴人有無故意過失情事，茲分別論述如下：
  (一)關於附表(一)裕融公司車輛部分及附表(二)國通公司車輛部分（
    附表(二)編號4.8.17.19.24.34.除外，另於下面說明）：
    1.系爭999 號執行案件所查封如附表(一)所示編號1 至80號80
      輛汽車及附表(二)35輛汽車所停放之地點屏東縣內埔鄉豐田
      村內埔工業區○○路6 號，原係執行債務人盈運公司所承
      租；而系爭998 號執行案件所查封如附表(一)所示編號81至
      123 號43輛汽車所停放之地點屏東縣內埔鄉○○村○○路
      131 、133 號，原係執行債務人達豫公司所承租，為兩造
      所不爭執，堪認真實。
    2.屏東地院於88年7 月22日以系爭999 號執行案件，至屏東
      縣內埔鄉豐田村內埔工業區○○路6 號查封如附表(一)所示
      編號1 至80號80輛汽車及附表(二)所示35輛汽車時，其圍牆
      上仍有「交車中心盈運實業公司」等字存在，尚未塗掉；
      另於88年7 月23日以系爭998 號執行案件至屏東縣內埔鄉
      ○○村○○路131 、133 號查封如附表(一)所示編號81至12
      3 號43輛汽車時，路口之圍牆上有「達豫汽車、延平路13
      1 、133 號」等字之事實，業據證人即系爭999 號及998
      號執行案件查封當日在場之衛豐保全公司人員邵維耀於本
      院前審證述屬實。至證人即現任職上訴人裕融公司之廖嘉
      偉於本院前審雖證稱：伊於查封（指88年7 月22日）之前
      3 、4 日，已將外牆「盈運實業公司」中之「盈運」二字
      塗掉，「實業公司」及「交車中心」部分則未塗掉云云（
      見本院前審卷(二)第246 、247 頁），核與上訴人主張於查
      封前「盈運」及「交車中心」等字均已塗掉（見本院前審
      卷(一)第257 頁及262 頁）之情節不符，果確於查封前已塗
      掉外牆之字樣，何以證人廖嘉偉之證詞與上訴人之陳述不
      一，且證人廖嘉偉係任職於上訴人裕融公司，其證詞難免
      偏頗，尚難採為有利於上訴人之認定。另證人即曾任職於
      上訴人國通公司之羅樹林於本院前審證稱：於查封（指88
      年7 月23日）前，已將寫在轉角處以「紅色」油漆手寫的
      「達豫交車中心」等字塗掉云云（見本院前審卷(二)第266
      頁），惟依系爭999 號執行案件所附於88年7 月19日所拍
      攝之查封地點照片（見該執行卷第7 頁）觀之，查封地點
      （屏東縣內埔鄉○○村○○路131 、133 號）轉角處僅有
      「『達豫公司』、延平路131 、133 號」等字，且字體係
      黃色等情，業據本院再次調閱該執行卷查核屬實，果證人
      羅樹林確有塗銷轉角處圍牆上之字樣，則焉會就塗銷何字
      及其字體顏色陳述錯誤？是證人羅樹林之證詞與事實不符
      ，顯無足採。另上訴人雖提出照片主張「交車中心盈運實
      業公司」、「達豫汽車」等字已塗銷，然該照片之拍攝日
      期係在查封後即91年8 月20日、91年10月30日，有照片3
      幀在卷可稽（見本院前審卷(一)第262 頁、卷(三)第84頁），
      該照片既係在查封後3 年之久才拍攝，殊不足證明於查封
      當時即已塗銷。
      綜上所述，系爭999 號執行案件及998 號執行案件之查封
      地點外觀，仍有「交車中心盈運實業公司」、「達豫汽車
      、延平路131 、133 號」等字，是上訴人主張於系爭999
      號執行案件及998 號執行案件查封前，「交車中心盈運」
      、「達豫汽車」等字已塗銷云云，即無足採。
    3.另證人邵維耀於本院前審證稱：系爭查封汽車後面有貼「
      盈運」或「達豫」之橢圓形標章，且汽車後面擋風玻璃有
      用粉筆寫「達」或「盈」字等語（見本院前審卷(三)第185
      、188 頁）；證人即任職於上訴人裕融公司之宋芳宮於本
      院前審證稱：汽車後之橢圓形標章記載盈運汽車或達豫汽
      車，係汽車託給經銷商出售，會貼上經銷商的貼紙（見本
      院前審卷(二)第258 頁）；證人羅樹林於本院前審證稱：汽
      車後面之橢圓形標章是廣告用，只要車子進到交車中心，
      就要先貼上橢圓形標章，如附表(一)所示編號81至123 號43
      輛汽車後面擋風玻璃上寫「達」字，係三義裕隆汽車公司
      交給託運公司之前寫的，係指示託運公司交給達豫公司等
      語（見本院前審卷(二)第269 、274 頁）。足見於查封當時
      ，系爭汽車後面確有貼上「盈運汽車」或「達豫汽車」之
      橢圓形標章，且汽車後面擋風玻璃有用粉筆寫「達」或「
      盈」字，而上開「達」或「盈」字係三義裕隆汽車公司將
      汽車交給其經銷商盈運公司或達豫公司時，即指示託運公
      司運送交付，而經銷商盈運公司或達豫公司收受汽車當後
      ，會貼上經銷商「盈運汽車」或「達豫汽車」之橢圓形標
      章，故從查封當時，如附表(一)所示及附表(二)所示之汽車外
      表觀之，堪認係在執行債務人盈運公司或達豫公司占有中
      。
    4.上訴人裕融公司另主張其在查封之前，已於其所有如附表
      (一)所示汽車之駕駛座上擋風玻璃上有張貼1 紙張，其上標
      示記載：「車輛所有權標示牌」、「本車輛所有權屬裕融
      企業股份有限公司所有非與裕融企業股份有限公司交易買
      賣無效。」（以下稱系爭所有權標示）云云，固據其提出
      於啟封當時所拍攝之DVD 乙片，及翻拍自該DVD 之照片乙
      紙為證（見本院前審卷(一)第138 頁），惟查該DVD 拍攝之
      日期係在89年12月11日啟封時，而非查封時所拍攝，此為
      上訴人所自認（見本院前審卷(三)第145 頁），故依上訴人
      所提出之DVD 內容觀之，僅能證明於啟封拍攝時有多輛汽
      車上有貼系爭所有權標示，但不能證明於查封當時即已貼
      上，且亦無法證明如附表(一)所示123 輛汽車上有貼該所有
      權標示。又證人邵維耀於本院前審亦證稱：系爭查封車輛
      ，於查封當時並未貼有系爭所有權標示等語（見本院前審
      卷(三)第183 、184 頁），而證人廖嘉偉於本院前審證稱：
      於查封前裕融公司即派人在裕融公司所有之汽車貼上系爭
      所有權標示，表明係裕融公司的汽車，但國通公司未貼此
      標示，標籤是從車子裡面貼在前擋風玻璃，貼在是左邊駕
      駛座前面擋風玻璃等語（見本院前審卷(二)第247 、248 頁
      ）。證人羅樹林亦證稱：查封之前裕融公司有一位宋先生
      （即宋芳宮）在裕融公司所有之汽車上貼上1 張紙條，表
      明該汽車係裕融公司所有等語（見本院前審卷(二)第266 、
      267 頁）。然證人宋芳宮於本院前審則證稱：其於查封之
      前有去貼標籤表明該汽車係裕融公司所有，係貼在汽車右
      側，就是駕駛座旁邊座位前面擋風玻璃等語（見本院前審
      卷(二)第258 頁），則證人宋芳宮所證標籤是貼在汽車右側
      即駕駛座旁邊座位之前面擋風玻璃乙節，即與上訴人所提
      出之DVD 內容顯示係貼在駕駛座前面擋風玻璃不符，果如
      證人廖嘉偉及羅樹林所述，查封前上訴人裕融公司有派宋
      芳宮在裕融公司所有如附表(一)所示之汽車貼上系爭所有權
      標示，則何以張貼之人宋芳宮所證述張貼系爭所有權標示
      位置，與上訴人所提出DVD 內容所顯示之張貼位置不同？
      顯見證人廖嘉偉、羅樹林及宋芳宮所為證言互不相符，尚
      非實在。
      又參以被上訴人所提出於89年12月11日啟封時，拍攝之系
      爭汽車照片觀之（見本院前審卷(四)第138 至140 頁），均
      未貼有上訴人所稱之上開所有權標示。是上訴人主張裕融
      公司在查封之前，於其所有如附表(一)所示汽車之駕駛座前
      面擋風玻璃上有張貼系爭所有權標示云云，即無足採。
    5.上訴人於原審民事執行處協調時，雖提出汽車採購單、統
      發票、貨物稅完稅證、銷貨單、代請購及採購單、代訂單
      / 銷貨單等證據證明如附表(一)及如附表(二)所示之汽車係上
      訴人裕融公司、國通公司所有，然原審執行處仍無法依上
      訴人所提出之上開證據，即時認定系爭查封汽車係上訴人
      所有，而依強制執行法第17條之規定撤銷其執行處分，足
      見在外觀情況下，尚難足以證明系爭查封汽車為上訴人所
      有。又上訴人提起系爭第三人異議之訴後，其雖提出採購
      單暨統一發票、貨物稅完稅照證、銷貨單暨統一發票、終
      止經銷商暨展示合約、轉租協議、展示合約、火險批單、
      勞工保險卡及健保卡、汽車移轉相關文件、汽車交接清單
      、展示費用明細表及發票、進銷存展示、資料核對表、信
      用狀及對應之汽車明細表、會計師財務報表簽證函等證據
      證明，然上開證據猶需屏東地院詳為調查，仍歷經8 個月
      期間之審理後始行判決（自88年10月28日起訴至89年6 月
      28宣判止），業據本院前審調閱上開民事卷查核屬實，上
      開資料證據屏東地院既需經調查審理，尚且無法於短期間
      即能遽以認定如附表(一)及如附表(二)（編號4 、8 、17、19
      、24、34除外）所示汽車係上訴人所有，又何能要求無實
      體審查能力之被上訴人於協調當時或訴訟進行中能立即判
      斷上開汽車之所有權歸屬，故被上訴人主張上開汽車放置
      地點，原係訴外人盈運公司或達豫公司所承租，查封當時
      其外觀仍有「交車中心盈運實業公司」、「達豫汽車、延
      平路131 、133 號」等字，且於查封當時系爭汽車後面有
      貼「盈運汽車」或「達豫汽車」之橢圖形標章，及汽車後
      面擋風玻璃有用粉筆寫「達」或「盈」字，依汽車外表觀
      之，足認係盈運公司或達豫公司所有，其所為查封上開汽
      車（附表(二)編號4 、8 、17、19、24、34除外），並無故
      意或過失，堪以採信。
    6.依上所述，被上訴人查封如附表(一)所示上訴人裕融公司所
      有汽車及附表(二)上訴人國通公司所有汽車（附表(二)編號4
      、8 、17、19、24、34除外）難謂有何故意或過失，要難
      令被上訴人負侵權行為損害賠償責任，茲上訴人本於侵權
      行為之法律關係請求被上訴人賠償其損害，即無理由。
  (二)關於附表(二)編號4 ，車型代碼B14SLA引擎號碼066662，編號
    8 車型代碼B14STA引擎號碼066896，編號17車型代碼A32TK
    引擎號碼052435，編號19車型代碼B14SLA引擎號碼066318，
    編號24車型代碼A32TI 引擎號碼051590，編號34車型代碼
    K11CLA引擎號碼060646，上訴人國通公司汽車6 輛部分：
    1.按汽車為動產，其所有權之移轉，依民法第761 條第1 項
      規定，因交付而生效力，固不以向監理機關聲請過戶為必
      要。因此，行車執照之有無，固非判斷汽車所有權歸屬之
      唯一標準。但汽車牌照包括號牌、行車執照及拖車使用證
      ，為行車之許可憑證，由「汽車所有人」向公路監理機關
      申請登記，為道路交通安全規則第8 條所明定。因此，一
      般人常以監理機關所發行車執照之記載為認定所有權之準
      據。查中興銀行聲請假扣押查封如附表(一)、(二)所示車輛後
      ，上訴人裕融公司即於88年7月23日（即系爭998號執行事
      件執行假扣押當日、系爭九九九號執行事件執行假扣押翌
      日）以所查封之車輛為其所有而具狀聲明異議，並於屏東
      地院民事執行處當日協調時提出其中如附表(二)編號4 、8
      、17、19、24、34（即系爭999 號執行事件查封物品清單
      (一)編號3 、64、66、67、68、71）6 輛已登記予買受人之
      行車執照為證，依一般社會觀念常以行車執照之記載為認
      定汽車所有權誰屬之準據，則該6 輛汽車應已足認非屬執
      行債務人盈運公司或達豫公司所有，中興銀行就此6 輛汽
      車之查封即屬錯誤，雖經屏東地院法官提示行車執照，惟
      中興銀行代理人即被上訴人戊○○竟未予查明，仍拒絕撤
      銷該6 輛汽車之查封，中興銀行代理人即被上訴人戊○○
      未及時防免侵權行為之發生，仍執意不撤銷查封，難謂無
      故意或過失之情事，堪以認定。至該6 輛汽車之行車執照
      雖由上訴人裕融公司代理人謝英士於查封次日即88年7 月
      23 日 所提出，謝英士當時固非上訴人國通公司之代理人
      （嗣後國通公司亦委任其代理），惟該6 輛汽車既已有行
      車執照，客觀上已足判斷非執行債務人所有，自無於被
      上訴人戊○○之故意或過失責任之成立。另上訴人國通公
      司於89年1 月28日屏東地院第三人異議之訴中提出查封物
      品清單(一)編第65號汽車，由買受人過戶返還國通公司之行
      車執照，因該車行車執照並非於查封當時向屏東地院民事
      執行處提出異議，中興銀行及其代理人戊○○於查封程序
      中尚無此資料可供判斷，該車部分自難令中興銀行及代理
      人戊○○負侵權行為之責任。
    2.上訴人國通公司因系爭如附表(二)編號4 、8 、17、19、24
      、34汽車6 輛併同如附表(二)其餘汽車因遭查封，嗣後上訴
      人國通公司取回上開撤銷之汽車後經公開拍賣後，其中系
      爭如附表(二)編號4 、8 、17、19、24、34汽車6 輛所受損
      失如下：
      (1)拍賣價差損失部分：
        附表(二)編號4 ，車型代碼為B14SLA引擎號碼066662汽
          車：列帳成本為539,000 元拍定價為341,000 元，拍
          賣價差損失為198,000 元。
        附表(二)編號8 ，車型代碼B14STA引擎號碼066896汽車
          ：列帳成本為589,000 元拍定價為385,000 元，拍賣
          價差損失為204,000 元。
        附表(二)編號17，車型代碼A32TK 引擎號碼052435汽車
          ：列帳成本為859,000 元，拍定價為588,000 元，拍
          賣價差損失為271,000 元。
        附表(二)編號19，車型代碼B14SLA引擎號碼066318汽車
          ：列帳成本為539,000 元，拍定價為341,000 元，拍
          賣價差損失為198,000 元。
        附表(二)編號24，車型代碼A32TI 引擎號碼051590汽車
          ：列帳成本為759,000 元拍定價為490,000 元，拍賣
          價差損失為269,000 元。
        附表(二)編號34，車型代碼K11CLA引擎號碼060646汽車
          ：列帳成本為459,000 元拍定價為306,900 元，拍賣
          價差損失為152,100 元。
          以上6輛汽車之拍賣價差損失為1,292,100元。
      (2)其他「取回費用」、「拍賣費用」、「展示費用」之損
        失部分
        附表(二)編號1至35上訴人國通公司所有35輛汽車因被查
        封，嗣撤封後取回拍賣其他費用之損失如下：
        取回費用：車輛檢查及救護費17,000元，拖運費19,
          245 元；停車保管場租費51,000元，合計為87,425
          元。
        拍賣費用：鑑價費53,000元，拍賣公告登報費3,340
          ，合計為56,340元。
        展示費：1,859,473元。
        附表(二)35輛汽車之其他費用（取回費用、拍賣費用、展
        示費用）合計為2,003,238 元，則系爭附表(二)編號4 、
        8 、17、19、24、34汽車6 輛之其他費用應為343,411
        元8 角（2,003,238 元6/35=343,411.8元）以上系爭
        上訴人國通公司被查封車輛，於撤封取回拍賣後，所受
        拍賣價差損失之事實，業據上訴人國通公司提出相關單
        據為證（見原審卷附之附件1-1 、原證23、24、本院前
        審卷附之上證9 、附表4） ，且為被上訴人所不爭執（
        見本院前審卷(四)、124 頁被上訴人爭點整理狀），又系
        爭車輛所受其他費用（取回費用、拍賣費用、展示費用
        ）損失之事實，亦據上訴人國通公司提出統一發票、費
        用收據等憑證為證（見原審卷附之附件2-8 ，附件2-1
        、4-1 、本院前審卷附之上證10、附件5-1 、6-1 、上
        證11，附件7-1 ，上證12、附件9） ，復為被上訴人所
        不爭執（見本院卷206 頁準備程序筆錄），上訴人國通
        公司主張上開損害之事實，堪以採信。
      (3)依上所述上訴人國通公司因系爭附表(二)編號4 、8 、17
        、19、24、34汽車6 輛被查封，嗣後取回拍賣，所受拍
        賣價差損失為1,292,100 元，其他費用損失為343,411
        元8角，合計所受損失共為1,635,511元8角。
      (4)被上訴人戊○○既受僱於中興銀行，且為中興銀行之執
        行代理人，而聯邦銀行又概括承受中興銀行之債權債務
        ，並承當本件訴訟，則依民法第184 條第1 項前段及第
        188 條第1 項前段規定，被上訴人聯邦銀行自應就88年
        7 月22日對上開6 輛汽車之錯誤指封，與被上訴人戊○
        ○連帶對上訴人國通公司負賠償責任，上訴人國通公司
        請求被上訴人聯邦銀行及戊○○應連帶賠償損害，於上
        開所述之1,635,511 元8 角部分及自催告之翌日90年1
        月16日起按年息百分之五計算之利息，自屬有理由，應
        予准許。
八、綜上所述，上訴人本於民法第184 條、第185 條、第28條之
    規定，上訴人裕融公司請求被上訴人聯邦銀行應給付30,036
    ,827 元 暨自90年1 月16日起至清償日止，按年息百分之五
    計算之利息，其中21,374,104元並其遲延利息部分被上訴人
    戊○○應與被上訴人聯邦銀行連帶給付之，其餘8,662,723
    元，並其遲延利息部分被上訴人乙○○應與被上訴人聯邦銀
    行連帶給付之，為無理由，不應准許，其假執行之申請亦失
    所依附，應併予駁回，原審就此部分為上訴人裕融公司敗訴
    之判決，及駁回其假執行之聲請，核無不合，裕融公司上訴
    意旨指摘原判決此部分不當，求予廢棄改判，為無理由，應
    予駁回。另上訴人國通公司請求被上訴人聯邦銀行與被上訴
    人戊○○應連帶給付10,208,643元及自90年1 月16日起至清
    償日止按週年利率百分之五計算之利息，其於1,635,511 元
    8 角部分為有理由，應予准許，原審就此部分為上訴人國通
    公司所敗訴之判決，予以駁回，自有未當，國通公司上訴意
    旨就此部分，指摘原判決不當，求予廢棄改判，為有理由，
    自應由本院予以廢棄改判，於上開1,635,511 元8 角及遲延
    利息部分，准上訴人國通公司之請求，並分別准供擔保宣告
    假執行及免為假執行。又上訴人國通公司逾1,635,511 元8
    角並其利息請求之部分，為無理由，原審就此部分為上訴人
    國通公司敗訴之判決，及駁回其假執行之聲請，核無不合。
    上訴人國通公司上訴意旨指摘原判決此部分不當，求予廢棄
    改判，為無理由，應予駁回。另上訴人國通公司於本院追加
    被上訴人聯邦銀行及戊○○應連帶賠償243,695 元及自91
    年10月16日之上訴理由繕本送達翌日起至清償日止，按週年
    利率百分之五計算之利息，亦屬無據，不應准許，故駁回其
    追加之訴。
九、本件事證已臻明確，兩造其餘攻擊防禦方法，於判決結果不
    生影響，故不逐一論述。
十、據上論結，本件裕融公司上訴為無理由，國通公司上訴為一
    部有理由，一部無理由，另其追加之訴為無理由，依民事訴
    訟法第450 條、第449 條第1 項、第78條、第79條、第85條
    第1 項但書；判決如主文。
中    華    民    國    95    年    10    月    31    日
                            民事第四庭
                                審判長法官  蔡文貴
                                法      官  黃科瑜
                                法      官  徐文祥
以上正本證明與原本無異。
如對本判決上訴，須於判決送達後20日內向本院提出上訴狀，其
未表明上訴理由者，應於上訴後20日內向本院提出上訴理由書（
均須按他造當事人之人數附繕本）。上訴時應提出委任律師或具
有律師資格之人之委任狀，並依附註條文規定辦理。
中    華    民    國    95    年    11    月    2    日
                                書  記  官  吳福連
附註：
民事訴訟法第466條之1：
對於第二審判決上訴，上訴人應委任律師為訴訟代理人，但上訴
人或其法定代理人具有律師資格者，不在此限。
上訴人之配偶、三親等內之血親、二親等內之姻親，或上訴人為
法人、中央或地方機關時，其所屬專任人員具有律師資格並經法
院認為適當者，亦得為第三審訴訟代理人。第１項但書及第２項
情形，應於提起上訴或委任時釋明之。
附表(一)裕融公司部分
┌──┬────┬────┐
│編號│車型代碼│引擎號碼│
├──┼────┼────┤
│ 1  │A32TK   │053059  │
├──┼────┼────┤
│ 2  │B14STA  │062783  │
├──┼────┼────┤
│ 3  │A32TK   │053617  │
├──┼────┼────┤
│ 4  │B14SD   │005718  │
├──┼────┼────┤
│ 5  │A32SM   │019028  │
├──┼────┼────┤
│ 6  │A32TI   │053928  │
├──┼────┼────┤
│ 7  │B14STA  │062795  │
├──┼────┼────┤
│ 8  │A32TK   │053627  │
├──┼────┼────┤
│ 9  │Y10GXB  │061058  │
├──┼────┼────┤
│ 10 │A32TK   │051451  │
├──┼────┼────┤
│ 11 │A32TH   │054830  │
├──┼────┼────┤
│ 12 │B14STA  │064869  │
├──┼────┼────┤
│ 13 │A32SP   │024508  │
├──┼────┼────┤
│ 14 │B14SLA  │064697  │
├──┼────┼────┤
│ 15 │A32SN   │029975  │
├──┼────┼────┤
│ 16 │B14SLA  │062672  │
├──┼────┼────┤
│ 17 │B14STA  │064312  │
├──┼────┼────┤
│ 18 │B14STA  │063468  │
├──┼────┼────┤
│ 19 │A32TI   │049877  │
├──┼────┼────┤
│ 20 │F23TW   │010308  │
├──┼────┼────┤
│ 21 │V14     │800792  │
├──┼────┼────┤
│ 22 │Y10GXB  │062048  │
├──┼────┼────┤
│ 23 │Y10GXB  │064758  │
├──┼────┼────┤
│ 24 │B14SLA  │064802  │
├──┼────┼────┤
│ 25 │A32TK   │051786  │
├──┼────┼────┤
│ 26 │A32TK   │053706  │
├──┼────┼────┤
│ 27 │A32TK   │053295  │
├──┼────┼────┤
│ 28 │B14SLA  │064482  │
├──┼────┼────┤
│ 29 │A32SM   │025613  │
├──┼────┼────┤
│ 30 │A32TK   │052417  │
├──┼────┼────┤
│ 31 │A32TK   │053812  │
├──┼────┼────┤
│ 32 │A32TJ   │050527  │
├──┼────┼────┤
│ 33 │B14STA  │063893  │
├──┼────┼────┤
│ 34 │A32TJ   │046619  │
├──┼────┼────┤
│ 35 │B14STA  │062996  │
├──┼────┼────┤
│ 36 │A32TK   │050739  │
├──┼────┼────┤
│ 37 │K11GXC  │062486  │
├──┼────┼────┤
│ 38 │A32TK   │053916  │
├──┼────┼────┤
│ 39 │A32SM   │016786  │
├──┼────┼────┤
│ 40 │A32TI   │052626  │
├──┼────┼────┤
│ 41 │R50B    │017069  │
├──┼────┼────┤
│ 42 │B14SD   │005715  │
├──┼────┼────┤
│ 43 │B14SLA  │064616  │
├──┼────┼────┤
│ 44 │B14STA  │06454Y  │
├──┼────┼────┤
│ 45 │A32TJ   │047843  │
├──┼────┼────┤
│ 46 │A32SP   │029089  │
├──┼────┼────┤
│ 47 │B14STA  │061585  │
├──┼────┼────┤
│ 48 │B14SD   │006043  │
├──┼────┼────┤
│ 49 │A32TI   │054180  │
├──┼────┼────┤
│ 50 │A32TH   │054253  │
├──┼────┼────┤
│ 51 │K11CLA  │060906  │
├──┼────┼────┤
│ 52 │A32SM   │042554  │
├──┼────┼────┤
│ 53 │F23TW   │010303  │
├──┼────┼────┤
│ 54 │B14STA  │06471Y  │
├──┼────┼────┤
│ 55 │A32TK   │053693  │
├──┼────┼────┤
│ 56 │A32TK   │053912  │
├──┼────┼────┤
│ 57 │A32TI   │053378  │
├──┼────┼────┤
│ 58 │A32SN   │022265  │
├──┼────┼────┤
│ 59 │A32TI   │054065  │
├──┼────┼────┤
│ 60 │A32TK   │051445  │
├──┼────┼────┤
│ 61 │A32TK   │052167  │
├──┼────┼────┤
│ 62 │A32TK   │050836  │
├──┼────┼────┤
│ 63 │A32TK   │053243  │
├──┼────┼────┤
│ 64 │A32TJ   │050195  │
├──┼────┼────┤
│ 65 │A32TI   │053126  │
├──┼────┼────┤
│ 66 │A32TK   │052869  │
├──┼────┼────┤
│ 67 │A32TK   │053384  │
├──┼────┼────┤
│ 68 │A32TI   │05351Y  │
├──┼────┼────┤
│ 69 │A32TK   │052392  │
├──┼────┼────┤
│ 70 │B14STA  │060327  │
├──┼────┼────┤
│ 71 │A32SM   │025343  │
├──┼────┼────┤
│ 72 │A32TH   │054931  │
├──┼────┼────┤
│ 73 │A32TK   │051668  │
├──┼────┼────┤
│ 74 │A32TK   │053597  │
├──┼────┼────┤
│ 75 │Y33E    │200142  │
├──┼────┼────┤
│ 76 │A32TK   │053396  │
├──┼────┼────┤
│ 77 │A32SM   │034105  │
├──┼────┼────┤
│ 78 │A32TI   │053789  │
├──┼────┼────┤
│ 79 │A32TK   │053159  │
├──┼────┼────┤
│ 80 │A32TK   │051158  │
├──┼────┼────┤
│ 81 │B14STA  │054611  │
├──┼────┼────┤
│ 82 │A32TH   │053430  │
├──┼────┼────┤
│ 83 │B14STA  │060279  │
├──┼────┼────┤
│ 84 │B14STA  │056039  │
├──┼────┼────┤
│ 85 │B14STA  │061183  │
├──┼────┼────┤
│ 86 │B14STA  │064011  │
├──┼────┼────┤
│ 87 │F23TW   │010176  │
├──┼────┼────┤
│ 88 │A32TK   │051779  │
├──┼────┼────┤
│ 89 │A32TI   │053205  │
├──┼────┼────┤
│ 90 │A32TK   │053195  │
├──┼────┼────┤
│ 91 │A32TJ   │042573  │
├──┼────┼────┤
│ 92 │A32TI   │051983  │
├──┼────┼────┤
│ 93 │A32TK   │054177  │
├──┼────┼────┤
│ 94 │A32TI   │052128  │
├──┼────┼────┤
│ 95 │A32TJ   │050517  │
├──┼────┼────┤
│ 96 │B14STA  │063993  │
├──┼────┼────┤
│ 97 │B14STA  │061102  │
├──┼────┼────┤
│ 98 │B14STA  │060431  │
├──┼────┼────┤
│ 99 │B14STA  │059842  │
├──┼────┼────┤
│100 │B14STA  │05447Y  │
├──┼────┼────┤
│101 │B14STA  │064725  │
├──┼────┼────┤
│102 │B14STA  │057168  │
├──┼────┼────┤
│103 │A32TK   │051545  │
├──┼────┼────┤
│104 │A32TH   │053029  │
├──┼────┼────┤
│105 │A32TK   │053962  │
├──┼────┼────┤
│106 │B14STA  │059773  │
├──┼────┼────┤
│107 │B14STA  │064872  │
├──┼────┼────┤
│108 │B14SLA  │060482  │
├──┼────┼────┤
│109 │B14STA  │063347  │
├──┼────┼────┤
│110 │B14STA  │064942  │
├──┼────┼────┤
│111 │B14STA  │055437  │
├──┼────┼────┤
│112 │B14STA  │063908  │
├──┼────┼────┤
│113 │B14SLA  │064641  │
├──┼────┼────┤
│114 │B14STA  │058932  │
├──┼────┼────┤
│115 │F23TW   │010357  │
├──┼────┼────┤
│116 │F23TW   │009796  │
├──┼────┼────┤
│117 │F23TW   │009748  │
├──┼────┼────┤
│118 │Y10GXB  │058825  │
├──┼────┼────┤
│119 │B14STA  │063975  │
├──┼────┼────┤
│120 │B14STA  │064227  │
├──┼────┼────┤
│121 │B14STA  │063769  │
├──┼────┼────┤
│122 │B14STA  │061710  │
├──┼────┼────┤
│123 │B14STA  │06392Y  │
└──┴────┴────┘
附表(二)國通公司部份
┌──┬────┬────┐
│編號│車型代碼│引擎號碼│
├──┼────┼────┤
│ 1  │A32TI   │051703  │
├──┼────┼────┤
│ 2  │A32TK   │051815  │
├──┼────┼────┤
│ 3  │A32TK   │052737  │
├──┼────┼────┤
│ 4  │B14SLA  │066662  │
├──┼────┼────┤
│ 5  │B14STA  │066348  │
├──┼────┼────┤
│ 6  │B14STA  │065703  │
├──┼────┼────┤
│ 7  │A32TK   │052862  │
├──┼────┼────┤
│ 8  │B14STA  │066896  │
├──┼────┼────┤
│ 9  │B14STA  │064407  │
├──┼────┼────┤
│ 10 │R50A    │051943  │
├──┼────┼────┤
│ 11 │B14STA  │064260  │
├──┼────┼────┤
│ 12 │B14STA  │06499Y  │
├──┼────┼────┤
│ 13 │A32TI   │052580  │
├──┼────┼────┤
│ 14 │B14SLA  │064015  │
├──┼────┼────┤
│ 15 │A32TI   │05241Y  │
├──┼────┼────┤
│ 16 │A32TH   │054718  │
├──┼────┼────┤
│ 17 │A32TK   │052435  │
├──┼────┼────┤
│ 18 │A32TK   │052808  │
├──┼────┼────┤
│ 19 │B14SLA  │066318  │
├──┼────┼────┤
│ 20 │B14STA  │065671  │
├──┼────┼────┤
│ 21 │B14STA  │063360  │
├──┼────┼────┤
│ 22 │K11CLA  │060543  │
├──┼────┼────┤
│ 23 │K11GXB  │061940  │
├──┼────┼────┤
│ 24 │A32TI   │051590  │
├──┼────┼────┤
│ 25 │K11CLA  │062669  │
├──┼────┼────┤
│ 26 │A32TK   │05237Y  │
├──┼────┼────┤
│ 27 │A32TK   │052539  │
├──┼────┼────┤
│ 28 │F23TW   │010183  │
├──┼────┼────┤
│ 29 │A32TI   │052127  │
├──┼────┼────┤
│ 30 │A32TK   │052861  │
├──┼────┼────┤
│ 31 │A32TK   │052588  │
├──┼────┼────┤
│ 32 │A32SN   │015788  │
├──┼────┼────┤
│ 33 │A32SM   │041128  │
├──┼────┼────┤
│ 34 │K11CLA  │060646  │
├──┼────┼────┤
│ 35 │K11GXB  │061416  │
└──┴────┴────┘
                                               ＡＦＱ


司法院資訊處製作；財團法人民間司法改革基金會備份。
